---
title: "Analiza rezultatov PISA"
author: "Tomas Rode"
output:
  html_document: default
  pdf_document:
    includes:
      in_header: lib/styles.sty
    latex_engine: xelatex
---

```{r setup, echo=FALSE, results='hide', message=FALSE, warning=FALSE}
# Če želimo nastaviti pisave v PDF-ju, odkomentiramo
# in sledimo navodilom v programu.
#source("fontconfig.r", encoding="UTF-8")

# Uvoz vseh potrebnih knjižnic
source("lib/libraries.r", encoding="UTF-8")
```

```{r rstudio, echo=FALSE, results='asis', warning=FALSE}
# Izris povezave do RStudia na Binderju
source("lib/rstudio.r", encoding="UTF-8")
```

# Uvod

Analiziral bom podatke o izobraževanju, ki jih najdemo na spletni strani OECD. Za merilo uspešnosti izobraževanja bom, ker gre za države z visoko stopnjo pismenosti, uporabil rezultate testov PISA, ki merijo uspešnost 15-letnikov na treh področjih -- matematika, znanost in branje. Primerjal bom uspešnost držav na teh testih glede na: BDP PPP, število let obveznega šolanja, razmerje med številoma učencev in učiteljev (za osnovne in srednje šole), državno porabo za izobraževanje v % BDP, sredstva namenjena osebju v izobraževanju v % potrošnje v javnih ustanovah.


***

# Obdelava, uvoz in čiščenje podatkov

```{r uvoz, echo=FALSE, message=FALSE, warning=FALSE}
source("uvoz/uvoz.r", encoding="UTF-8")
```

Uvozil sem podatke o izobraževanju v obliki CSV, ki sem jih pridobil v podatkovnih bazah OECD in World Bank. Sprva so bili podatki v štirih tabelah, ki sem jih uredil v osem razpredelnic v obliki *tidy data*.

1. `PISA` - podatki o rezultatih PISA po državah
  - `LOCATION` - spremenljivka: kratice opazovanih držav, (neurejen faktor)
  - `INDICATOR` - spremenljivka: predmet testiranja (PISAMATH, PISASCIENCE, PISAREADING), (neurejen faktor) 
  - `SUBJECT` - spremelnjivka: nabor testirancev (BOY, GIRL, TOT -- fantje, dekleta, vsi), (neurejen faktor)
  - `TIME` - spremenljivka: leto testiranja, (število)
  - `Value`- meritev: vrednost indeksa PISA, (število)
  
2. `ImenaDrzav` - Imena držav in njihove kratice
  - `ime.drzave` - spremenljivka: imena držav, (neurejen faktor)
  - `LOCATION` - meritev: kratice opazovanih držav, (neurejen faktor)

3. `BDPpc` - podatki o BDP per capita po državah
  - `LOCATION` - spremenljivka: kratice opazovanih držav, (neurejen faktor)
  - `TIME` - spremenljivka: leto meritve, (število)
  - `BDPpc`- meritev: BDP per capita v stalnih cenah (ref. leto 2010), (število)
  
4. `ObveznoSol` - podatki o obveznih letih šolanja po državah
  - `LOCATION` - spremenljivka: kratice opazovanih držav, (neurejen faktor)
  - `TIME` - spremenljivka: leto meritve, (število)
  - `ObveznaLeta`- meritev: vrednost indeksa PISA, (število)

5. `RazmerjeOS` - podatki razmerju med učenci in učitelji na OŠ po državah
  - `LOCATION` - spremenljivka: kratice opazovanih držav, (neurejen faktor)
  - `TIME` - spremenljivka: leto meritve, (število)
  - `RazmerjeUUOS`- meritev: razmerje med učitelji in učenci v OŠ, (število)
  
6. `RazmerjeSS` - podatki razmerju med učenci in učitelji na SŠ po državah
  - `LOCATION` - spremenljivka: kratice opazovanih držav, (neurejen faktor)
  - `TIME` - spremenljivka: leto meritve, (število)
  - `RazmerjeUUSS`- meritev: razmerje med učitelji in učenci v SŠ, (število)
  
7. `ZaOsebje` - podatki o potrošnji za osebje v izobraževanju po državah
  - `LOCATION` - spremenljivka: kratice opazovanih držav, (neurejen faktor)
  - `TIME` - spremenljivka: leto meritve, (število)
  - `PotrosnjaZaOsebje`- meritev: potrošnja za osebje v izobraževanju (v % celotne potrošnje države v javnih ustanovah), (število)
  
8. `ZaIzob` - podatki o državni potrošnji za izobraevaževanje po državah
  - `LOCATION` - spremenljivka: kratice opazovanih držav, (neurejen faktor)
  - `TIME` - spremenljivka: leto meritve, (število)
  - `PotrosnjaZaIzob`- meritev: potrošnja države za izobraževanje (v % BDP), (število).


Spodnja grafa prikazujeta povprecje rezultatov PISAMATH, PISAREADING in PISASCIENCE po državah v letu 2015 in med letoma 2003 in 2015. 

Na prvem grafu lahko opazimo, da je Slovenija v letu 2015 na zavidljivem devetem mestu, vendar pa je njena uvrstitev nekoliko slabša, če upoštevamo še predhodne mertive. Prva tri mesta so v letu 2015 zasedali Singapur, Hong-Kong in Japonska, v celotnem obdobju pa Singapur, Finska in Japonska. Zanimivo je, da se je Finska v letu 2015 znašla šele na sedmem mestu, posebej, ker je tudi pregovorno zelo uspešna država na področju izobraževanja. V obdobju 2003-2015 so se najslabše uvrstile Peru, Brazilija in Indonezija, ki se je znašla na repu lestvice.


```{r graf1, echo=FALSE, message=FALSE, fig.align='center', fig.cap='Grafa indeksa PISA po državah', warning=FALSE}
PISA.2015 <- PISA %>% filter(SUBJECT=='TOT' & TIME==2015) %>% 
                  group_by(LOCATION) %>% summarise(POVPRECJE=mean(Value))
barve <- ifelse(PISA.2015$LOCATION=='SVN', 'JE', 'NI')
ggplot(PISA.2015, aes(x= reorder(LOCATION, POVPRECJE),y=POVPRECJE, fill = barve)) +
                  geom_col(show.legend = FALSE) + 
                  ggtitle("Povprečje treh indeksov PISA v letu 2015 po državah") + 
                  xlab("Države") + ylab("Povprečje") + 
                  theme(axis.text.x=element_text(angle=90, hjust=1, vjust=0.5))

PISA.VSE <- PISA %>% filter(SUBJECT=='TOT') %>% 
                  group_by(LOCATION) %>% summarise(POVPRECJE=mean(Value))
barve <- ifelse(PISA.VSE$LOCATION=='SVN', 'JE', 'NI')
ggplot(PISA.VSE, aes(x= reorder(LOCATION, POVPRECJE),y=POVPRECJE, fill = barve)) +
                  geom_col(show.legend = FALSE) + 
                  ggtitle("Povprečje treh indeksov PISA v obdobju 2003-2015 po državah") + 
                  xlab("Države") + ylab("Povprečje") + 
                  theme(axis.text.x=element_text(angle=90, hjust=1, vjust=0.5))

```

***

# Analiza in vizualizacija podatkov

```{r vizualizacija, echo=FALSE, message=FALSE, warning=FALSE, results='hide'}
source("vizualizacija/vizualizacija.r", encoding="UTF-8")
```

Spodnji zemljevid prikazuje povprečje indeksa PISA med letoma 2003 in 2015 po državah. Svetlejša barva označuje države, ki so dosegale boljše rezultate, temnejša pa tiste, ki so dosegale slabše. Opazimo, da so bile države v Južni Ameriki manj uspešne, kakor tudi države v Jugo-vzhodni Aziji. Na drugi strani so bile uspešne države v Evropi in Severni Ameriki (predvsem Kanada), kakor tudi Avstralija in Nova Zelandija. Na zemljevidu zaradi neobičajnega mednarodnopravnega statusa ne najdemo Hong-Konga, Singapurja in Macaa.

```{r zemljevid, echo=FALSE, fig.align='center', fig.cap='Zemljevid povprečja indeksa PISA med letoma 2003 in 2015', warning=FALSE}
Pzemljevid
```

Spodnji graf prikazuje odnos med BDP per capita in uspehom učencev na testiranjih. Vidimo lahko, da je povezava močna predvsem pri manj razvitih državah, ki praviloma dosegajo slabše rezultate od bolje razvitih držav. Pri državah z BDP per capita višjim od 20.000 USD (za predstavo - Slovenija ima okoli 23.500 USD), pa BDP per capita ne igra tako poglavitne vloge. Menim, da gre razlog za to iskati v dejstvu, da je pri gospodarsko uspešnejših državah dolgo izobraževalno obdobje breme, ki si ga prebivalci lahko privoščijo. Prebivalci manj razvitih držav so zato bolj odvisni od prihodkov, ko se odločijo za nadaljevanje izobraževalne poti.

```{r graf2, echo=FALSE, fig.align='center', fig.cap='Graf povprečja indeksov PISA po BDP per capita', warning=FALSE}
PISAbdppc
```

Na naslednjem grafu lahko opazimo nov dejavnik, ki vpliva na uspešnost učencev pri testiranjih. Kot pričakovano, so učenci v državah, kjer so učni razredi v osnovnih šolah manjši, praviloma dosegali boljše rezultate. Zdi se torej, da je individualni pristop k posredovanju znanja uspešnejši. Ob tem velja poudariti, da je velikost razredov le eden od dejavnikov, ki vplivajo na uspešnost učencev, zato korelacija ostaja šibka (-0.36). Hkrati je iz podatkov možno sklepati, da povezava med tema spremenljivkama obstaja. Na grafu izstopajo predvsem štiri točke v desnem zgornjem kotu. Te predstavljajo (od desne proti levi) Korejo v letih 2000, 2003, 2006 in 2009. Zdi se, da je Koreja v prejšnjem desetletju sprejela ukrepe za zmanjšanje učnih razredov v osnovnih šolah. Dosežki njenih učencev se s tem niso bistveno spremenili, čeprav lahko opazimo malenkostno izboljšanje med letoma 2000 in 2003.

```{r graf3, echo=FALSE, fig.align='center', fig.cap='Graf povprečja indeksov PISA po razmerju med učenci in učitelji', warning=FALSE}
PISArazo
```

Do zanimivih zaključkov lahko pridemo, ko primerjamo rezulate PISA med spoloma. Kot prikazuje prvi od spodnjih grafov dekleta v skoraj vseh državah dosegajo boljše rezultate od dečkov. Izjemi sta le Peru in Kolumbija. To se sklada s splošnim prepričanjem, da so deklea v šoli uspešnejša. Če smo pozorni lahko opazimo, da so države, kjer so razike velike, tiste, ki so celokupno uspešejše na testiranjih, tiste, kjer so razlike manjše pa praviloma dosegajo slabše razultate. Povezavo med povprečno razliko med spoloma in povprečjem indeksov PISA prikazuje drugi od spodnjih grafov. Iz tega grafa bi lahko sklepali, da so dekleta pri testiranjih bolj uspešna od dečkov in da se razlika med spoloma pri bolj optimalnih pogojih samo še povečuje.

```{r graf4, echo=FALSE, fig.align='center', fig.cap='Grafa razlike indeksov PISA med spoloma', warning=FALSE}
PISArazlika
PISAdekletavspovp
```

Do drugačne slike bi lahko prišlo, če bi s podatki zajeli tudi države v Afriki, kjer naj bi veljalo, da so dekleta pogosto primorana žrtvovati izobraževanje za pomoč v gospodinjstvu, medtem ko so dečkom omogočeni boljši pogoji.

***
#Razvrščanje in Shiny

Za konec sem naredil še interaktiven prikaz razvrščanja, kjer lahko obravnavane države razporedimo v poljubno število skupin med 2 in 10. Opazimo lahko, da je nekaj držav precej tesno povezanih. ZDA, Kanada, Francija, Nemčija in Avstralija na primer tvorijo močno skupino gospodarsko uspešnih držav, ki so si politično sorodne. Podobno velja za države Južne Evrope in Baltika. V evropi izstopa predvsem Finska, ki je na izobraževalnem področju očitno bliže Novi Zelandiji in Japonski kot svojim evropskim sosedam, kar upravičuje, da je toliko govora o finskem sistemu. Enotna skupina so tudi države Južne Amerike, z izjemo Brazilije, ki je bliže državam v Jugovzhodni Aziji.

```{r shiny, echo=FALSE}
shinyAppDir("shiny", options=list(width="100%", height=600))
```

***
#Zaključek

Zdi se mi, da je izobraževanje zelo zanimiva tema, ker je predmet mnogih debat v javnem prostoru in zahteva veliko kolilino načrtovanja, saj se spremembe v sistemu poznajo šele na daljši rok. Izbral sem si zelo ozko področje, ker sem preučeval le rezultate 15-letnikov na treh izbranih področjih. Ugotovil sem, katere države so omogočile najboljše pogoje za svoje učence na področjih matematike, znanosti in branja. Iz prikazanega je razvidno, da so to predvsem bogate države, ki imajo v povprečju manjše razrede. Ti dve spremenljivki sta bili od vseh, ki sem jih obravnaval, najbolj izrazito povezani z uspehom učencev. V skoraj vseh obravnavanih državah pa je veljalo, da so dekleta dosegala boljše rezultate od dečkov.