---
title: "Poročilo pri predmetu Analiza podatkov s programom R"
author: "Tomas Rode"
output:
  html_document: default
  pdf_document:
    includes:
      in_header: lib/styles.sty
    latex_engine: xelatex
---

```{r setup, echo=FALSE, results='hide', message=FALSE, warning=FALSE}
# Če želimo nastaviti pisave v PDF-ju, odkomentiramo
# in sledimo navodilom v programu.
#source("fontconfig.r", encoding="UTF-8")

# Uvoz vseh potrebnih knjižnic
source("lib/libraries.r", encoding="UTF-8")
```

```{r rstudio, echo=FALSE, results='asis'}
# Izris povezave do RStudia na Binderju
source("lib/rstudio.r", encoding="UTF-8")
```

# Tema: Izobraževanje v državah OECD

Analiziral bom podatke o izobraževanju za države OECD. Za merilo uspešnosti izobraževanja bom, ker gre za države z visoko stopnjo pismenosti, uporabil rezultate testov PISA, ki merijo usprešnost 15-letnikov na treh področjih -- matematika, znanost in branje. Primerjal bom uspešnost držav na teh testih glede na: BDP PPP, število let obveznega šolanja, razmerje med številoma učencev in učiteljev (za osnovne in srednje šole), državno porabo za izobraževanje v % BDP, sredstva namenjena osebju v izobraževanju v % potrošnje v javnih ustanovah.


***

# Obdelava, uvoz in čiščenje podatkov

```{r uvoz, echo=FALSE, message=FALSE}
source("uvoz/uvoz.r", encoding="UTF-8")
```

Uvozil sem podatke o občinah v obliki CSV z OECD podatkovne baze.
Podatke imamo v osmih razpredelnicah v obliki *tidy data*.

1. `PISA` - podatki o rezultatih PISA po državah
  - `LOCATION` - spremenljivka: kratice opazovanih držav, (neurejen faktor)
  - `INDICATOR` - spremenljivka: predmet testiranja (PISAMATH, PISASCIENCE, PISAREADING), (neurejen faktor) 
  - `SUBJECT` - spremelnjivka: nabor testirancev (BOY, GIRL, TOT -- fantje, dekleta, vsi), (neurejen faktor)
  - `TIME` - spremenljivka: leto testiranja, (število)
  - `Value`- meritev: vrednost indeksa PISA, (število)
  
2. `ImenaDrzav` - Imena držav in njihove kratice
  - `ime.drzave` - spremenljivka: imena držav, (neurejen faktor)
  - `LOCATION` - meritev: kratice opazovanih držav, (neurejen faktor)

3. `BDPpc` - podatki o BDP per capita po državah
  - `LOCATION` - spremenljivka: kratice opazovanih držav, (neurejen faktor)
  - `TIME` - spremenljivka: leto meritve, (število)
  - `BDPpc`- meritev: BDP per capita v stalnih cenah (ref. leto 2010), (število)
  
4. `ObveznoSol` - podatki o obveznih letih šolanja po državah
  - `LOCATION` - spremenljivka: kratice opazovanih držav, (neurejen faktor)
  - `TIME` - spremenljivka: leto meritve, (število)
  - `ObveznaLeta`- meritev: vrednost indeksa PISA, (število)

5. `RazmerjeOS` - podatki razmerju med učenci in učitelji na OŠ po državah
  - `LOCATION` - spremenljivka: kratice opazovanih držav, (neurejen faktor)
  - `TIME` - spremenljivka: leto meritve, (število)
  - `RazmerjeUUOS`- meritev: razmerje med učitelji in učenci v OŠ, (število)
  
6. `RazmerjeSS` - podatki razmerju med učenci in učitelji na SŠ po državah
  - `LOCATION` - spremenljivka: kratice opazovanih držav, (neurejen faktor)
  - `TIME` - spremenljivka: leto meritve, (število)
  - `RazmerjeUUSS`- meritev: razmerje med učitelji in učenci v SŠ, (število)
  
7. `ZaOsebje` - podatki o potrošnji za osebje v izobraževanju po državah
  - `LOCATION` - spremenljivka: kratice opazovanih držav, (neurejen faktor)
  - `TIME` - spremenljivka: leto meritve, (število)
  - `PotrosnjaZaOsebje`- meritev: potrošnja za osebje v izobraževanju (v % celotne potrošnje države v javnih ustanovah), (število)
  
8. `ZaIzob` - podatki o državni potrošnji za izobraevaževanje po državah
  - `LOCATION` - spremenljivka: kratice opazovanih držav, (neurejen faktor)
  - `TIME` - spremenljivka: leto meritve, (število)
  - `PotrosnjaZaIzob`- meritev: potrošnja države za izobraževanje (v % BDP), (število).


Spodnji graf prikazuje povprecje rezultatov PISAMATH, PISAREADING in PISASCIENCE po državah v letu 2015.

```{r graf1, echo=FALSE, message=FALSE, fig.align='center', fig.cap='Graf indeksa PISA po državah v letu 2015'}
PISA.2015 <- PISA %>% filter(SUBJECT=='TOT' & TIME==2015) %>% 
                  group_by(LOCATION) %>% summarise(POVPRECJE=mean(Value))
barve <- ifelse(PISA.2015$LOCATION=='SVN', 'JE', 'NI')
ggplot(PISA.2015, aes(x= reorder(LOCATION, POVPRECJE),y=POVPRECJE, fill = barve)) +
                  geom_col(show.legend = FALSE) + 
                  ggtitle("Povprečje treh indeksov PISA v letu 2015 po državah") + 
                  xlab("Države") + ylab("Povprečje") + 
                  theme(axis.text.x=element_text(angle=90, hjust=1, vjust=0.5))
```

***

# Analiza in vizualizacija podatkov

```{r vizualizacija, echo=FALSE, message=FALSE, warning=FALSE, results='hide'}
source("vizualizacija/vizualizacija.r", encoding="UTF-8")
```

Spodnji zemljevid prikazuje povprečje indeksa PISA med letoma 2003 in 2015 po državah. Na zemljevidu niso zaradi nerazrešenega mednarodnopravnega statusa ne najdemo Hong-Konga, Singapurja in Macaa.

```{r zemljevid, echo=FALSE, fig.align='center', fig.cap='Zemljevid povprečja indeksa PISA med letoma 2003 in 2015'}
Pzemljevid
```

***